臺灣高雄地方法院刑事判決　　　　　　　95年度訴字第4078號
公　訴　人　高雄地方法院檢察署檢察官
被　　　告　丁○○
指定辯護人　本院公設辯護人乙○○
上列被告因違反臺灣地區與大陸地區人民關係條例等案件，經檢
察官提起公訴（95年度偵字第261269 號），本院判決如下：
    主  文
丁○○共同意圖營利而違反不得使大陸地區人民非法進入台灣地
區之規定，處有期徒刑肆年。
    事  實
一、丁○○明知大陸地區人民非經主管機關許可，不得進入台灣
    地區，且不得使大陸地區人民非法進入台灣地區，亦明知甲
    ○○（業經另案審結）與大陸地區女子黃亞（另經檢察官職
    權不起訴處分）並無結婚真意，竟與欲來台工作之黃亞以及
    經濟狀況不佳之甲○○約定由甲○○赴大陸地區與黃亞虛偽
    辦理結婚手續，以便日後黃亞假藉探親名義申請入境臺灣，
    待黃亞來台後，即支付甲○○新台幣（下同）25000 元，其
    後甲○○並可自黃亞每月工作薪資中抽取不詳金額之傭金均
    充作人頭配偶之報酬；丁○○與甲○○共同基於意圖營利使
    大陸地區人民非法進入台灣地區之犯意聯絡，經丁○○教導
    甲○○如何辦理假結婚手續後，甲○○即出境前往大陸地區
    四川省成都市，而於民國95年4 月17日，與黃亞在大陸地區
    四川省成都市律政公證處辦理公證手續並取得該市公證處核
    發之（2006）川律公證字第11040 號結婚公證；甲○○先行
    返台後，於同年月30日，至高雄市政府警察局苓雅分局民權
    路派出所，向員警辦理對保而填具大陸地區人民進入臺灣地
    區保證書，辦理大陸地區人民進入台灣地區保證書，經該管
    公務員簽註意見，而完成對保事宜。再於同年5 月22日持上
    開大陸地區四川省結婚證書向財團法人海峽交流基金會（下
    稱海基會）南區服務處辦理結婚公證書之驗證，取得海基會
    核發之驗證證明書。又於翌日委由不知情之成佩真檢具上開
    結婚公證書、海基會證明、大陸地區人民進入臺灣地區保證
    書，至內政部警政署入出境管理局（下稱境管局），填載大
    陸地區人民進入臺灣地區旅行證申請書，以辦理黃亞之中華
    民國旅行證，經境管局之公務員實質審查後，仍誤登載核發
    中華民國臺灣地區旅行證，黃亞於95年8 月30日持上開中華
    民國臺灣地區旅行證，自高雄國際機場非法進入臺灣地區。
    嗣因甲○○向警方坦承犯行，因而查悉上情。
二、案經高雄市政府警察局苓雅分局報告臺灣高雄地方法院檢察
    署檢察官偵查起訴。
    理  由
一、訊據被告丁○○於審理時固坦承曾介紹甲○○與黃亞認識，
    黃亞來台後由伊安排黃亞居住在高雄市○○區○○街50 號7
    樓，未與甲○○同住等情；惟矢口否認涉有上開犯行，辯稱
    ：僅係單純介紹甲○○與黃亞認識，不知甲○○與黃亞間係
    假結婚，且或係因黃亞欲返回大陸地區，故佯稱與甲○○係
    假結婚云云。經查：
（一）上開犯罪事實，業據證人甲○○於偵查中及本院審理時結
      證：95年4 月間，經被告介紹認識黃亞，事前未互通電話
      聯絡，因黃亞欲來台賺錢，伊則因當時股票套牢，遂應允
      被告作黃亞之人頭配偶，被告承諾合作使黃亞抵達台灣後
      即支付伊25000 元，伊並可按月自黃亞工作薪資所得中抽
      成，經被告教導伊如何辦理黃亞來台手續，伊遂依指示辦
      理，黃亞來台後未與伊發生性關係，亦未與伊同住等語綦
      詳（參本院卷第85至89頁，偵卷第8 至9 頁，證人甲○○
      於偵查中之證詞，雖屬被告以外之人於審判外之陳述，然
      其於偵查中向檢察官據實陳述被告介紹伊與黃亞假結婚係
      為使黃亞得以來台打工，伊亦得從黃亞工作薪資中獲取部
      分成數利益，伊依被告教導辦理黃亞來台手續等情，且係
      具結作證，並無顯不可信之情況，依刑事訴訟法第159 條
      之1 第2 項規定，得為證據）；證人黃亞亦於偵查中亦證
      述：甲○○與被告均知悉其來台目的在打工，由被告居間
      介紹來台，被告知悉其與甲○○間係假結婚，且因與甲○
      ○間並無結婚真意，來台後便由被告太太安排住處，從未
      與被告同住等詞明確（見偵卷第9 至11頁，證人黃亞上開
      證述，雖屬被告以外之人於審判外之陳述，然其於偵查中
      向檢察官據實陳述因有意來台打工而透過知情之被告介紹
      與甲○○假以結婚名義來台之情節，且係具結作證，並無
      顯不可信之情況，依刑事訴訟法第159 條之1 第2 項規定
      ，得為證據），而甲○○業因與黃亞偽作配偶，使大陸地
      區人民黃亞非法進入臺灣地區之犯行，經本院以95年度訴
      字第4160號判決判處有期徒刑10月確定，有該判決列印本
      1 份在卷可佐（參本院卷第38至44頁），堪認甲○○與黃
      亞間之婚姻關係確為虛偽不實，且就證人甲○○及黃亞之
      上開證述可認被告確實知悉甲○○與黃亞間係假結婚，並
      與甲○○共同意圖可自黃亞來台後之工作薪資中抽取金額
      之利益無疑。
（二）又黃亞入境後，即由丁○○安排居住在所承租高雄市○○
      區○○街50號7 樓之7 處所，從未與被告同住乙節，既據
      證人甲○○、黃亞證述在卷，詳前述，且為被告所是認（
      參本院卷第21頁），且證人甲○○於審理時亦證述黃亞來
      台期間，其2 人間未發生性關係等語，是黃亞與甲○○假
      結婚來台後，並未共同居住而共營夫妻生活，亦無履行夫
      妻互負之義務，衡情，自有悖與一般新婚夫妻之婚姻生活
      狀況，且黃亞來台後，係由被告安排居住在所承租處所，
      對於甲○○與黃亞間係假結婚乙事，焉能諉為不知，被告
      所辯不知甲○○與與黃亞間並無結婚真意云云，要難採信
      。
（三）參以被告於警詢中業已供承：黃亞來台前即曾告知係為來
      台工作賺錢，來台前黃亞已決定不與甲○○共同生活，伊
      知悉黃亞與甲○○係虛偽婚姻，然因積欠甲○○債務，故
      介紹甲○○與大陸女子認識，甲○○亦知悉黃亞來台後不
      與之履行夫妻義務等語明確（見警卷第2 至3 頁），而被
      告既坦稱其餘警詢中之陳述均出於自由意志陳述，且屬實
      在（參本院卷第34、95頁），自堪與採信，可認被告確實
      瞭解黃亞來台目的在於工作賺錢，且轉知甲○○知悉與黃
      亞間為虛偽婚姻，黃亞無庸履行夫妻義務等情，則被告顯
      然知悉甲○○與與黃亞間並無結婚真意，至其後所辯：係
      甲○○表示住處狹小髒亂，使代為安排黃亞另居住他處，
      於警詢中所述意思係黃亞事後表示希望外出工作，並非承
      認伊知悉甲○○與黃亞間係假結婚云云，顯與事實不符，
      容係知罹重典而經權衡其利害得失後，始於事後翻異其初
      供，其於偵審時改口之辯詞，要無足採。
（四）綜上所述，被告所辯，顯無足取，本件事證明確，被告犯
      行洵堪認定。
二、按不得使大陸地區人民非法進入台灣地區，台灣地區與大陸
    地區人民關係條例第15條第1 項第1 款定有明文。次按台灣
    地區與大陸地區人民關係條例第79條第第2 項、第1 項處罰
    意圖營利而違反同條例第15條第第1 項1 款所定使大陸地區
    人民非法進入台灣地區罪，凡非經合法手續進入者皆包含之
    ，自不以偷渡進入為限，最高法院著有90年度台上字第3180
    號、92年度台上字第40號判決，可資參照，而大陸地區人民
    ，其父母、配偶或子女在台灣地區設有戶籍者，得申請進入
    台灣地區探親，大陸地區人民進入台灣地區許可辦法第3 條
    第1 項第3 款固有明文，惟查本件被告為使大陸地區人民黃
    亞得依據上開規定入境台灣地區，明知甲○○與黃亞間無結
    婚合意仍指示教導甲○○辦理與黃亞之結婚手續，使黃亞得
    以徒具外觀合法形式之假結婚方式，偽以配偶身分藉團聚為
    由申請來台，規避我國政府對大陸地區人民入境之管制，被
    告實質上形同以非法手段使大陸地區人民進入台灣，且被告
    與甲○○約定，黃亞抵台後，甲○○即得取得25000 元人頭
    配偶之報酬，被告與甲○○並得自黃亞來台工作薪資所得中
    每月抽取不定成數充當被告居間介紹黃亞得以藉與甲○○假
    結婚方式來台而由甲○○作為人頭配偶之代價，業據證人林
    保證述如前，則被告主觀上係與甲○○共同基於營利之意圖
    甚明。核被告丁○○所為，係犯臺灣地區與大陸地區人民關
    係條例第79條第2 項之意圖營利而使大陸地區人民非法進入
    臺灣地區罪。公訴意旨未斟酌被告具有營利意圖，而認被告
    係犯同法第79條第1 項之罪，尚有未洽，惟其基本事實同一
    ，本院自應予審理，並變更其起訴法條。被告與甲○○就上
    開犯行，有犯意聯絡及行為分擔，為共同正犯。爰審酌被告
    為牟取私利，使大陸女子非法入境臺灣地區，危害我國國境
    安全，且其犯後飾詞狡辯，態度不佳；惟考量上開大陸地區
    女子來台未久，即遭查獲，危害程度尚輕，被告與甲○○因
    黃亞尚未覓得工作，尚未自黃亞處取得約定介紹來台、充當
    人頭配偶之利益，業據黃亞於偵查中及甲○○於審理時分別
    證述在卷等一切情狀，量處如主文所示之刑。
四、至公訴意旨另認：丁○○明知黃亞與甲○○間並無結婚之真
    意，與甲○○、黃亞基於行使使公務員登載不實事項於公文
    書之犯意聯絡，由丁○○居間介紹甲○○與黃亞認識，嗣於
    95年4 月17日，甲○○與黃亞在中國四川省成都市律政公證
    處以假結婚之方式，辦理公證手續，而取得該市公證處核發
    之（2006）川律公證字第11040 號結婚公證書後，甲○○於
    同年月30日填寫大陸地區人民進入臺灣地區保證書，至高雄
    市政府警察局苓雅分局民權路派出所辦理對保，致使該派出
    所員警將甲○○與黃亞係夫妻關係之不實事項登載職務上所
    掌之前開保證書之對保或證明機關簽註意見欄內，並蓋章表
    示通過審核，足生損害於警察機關對於人民身份關係判斷之
    正確性。甲○○復於同年5 月22日委託不知情之成佩真持上
    開結婚公證書至財團法人海峽交流基金會（下稱海基會）辦
    理結婚公證書之驗證，於同日取得海基會核發之財團法人海
    峽交流基金會（95）南核字第030501 號 證明書，更於翌日
    （23日）委由成佩真至內政部警政署入出境管理局（下稱境
    管局），以申請黃亞來台團聚之名義，填寫大陸地區人民入
    出境臺灣地區申請書，並檢具上開記載不實結婚事項之結婚
    公證書、海基會驗證證明書、大陸地區民人民進入臺灣地區
    保證書等文件一併交付境管局之承辦人員，而行使登載不實
    內容之上開公文書，向境管局申請大陸女子黃亞來台之許可
    ，致使該不知情之承辦公務員審核後，於同年8 月9 日核發
    大陸地區人民進入臺灣地區旅行證，准許黃亞進入臺灣地區
    ，黃亞旋於同年8 月30日持上開以不實結婚團聚為名義所核
    發之旅行證供境管人員查驗而行使之，而非法入境臺灣地區
    ，均足生損害於境管局對於大陸地區人民進入臺灣地區管理
    之正確性，因認被告使公務員登載不實事項於所掌之中國四
    川省成都市律政公證處結婚公證書、高雄市政府警察局苓雅
     分 局民權路派出所之大陸地區人民進入臺灣地區之保證書
    、海基會結婚認證書、大陸地區人民進入臺灣地區之旅行證
    等公文書上並持以行使之行為，係涉犯刑法第216 條、第21
    4 條之行使使公務員登載不實文書罪嫌云云。惟查：
（一）按刑法第214 條所謂使公務員登載不實事項於公文書罪，
      須一經他人之聲明或申報，公務員即有登載之義務，並依
      其所為之聲明或申報予以登載，而屬不實之事項者，始足
      構成，若其所為聲明或申報，公務員尚須為實質之審查，
      以判斷其真實與否，始得為一定之記載者，即非本罪所稱
      之使公務員登載不實，最高法院著有73年台上字第1710
      號判例可稽。
（二）中國四川省成都市律政公證處結婚公證書部分：臺灣地區
      與大陸地區人民關係條例第5 之1 條、第9 條、第90條等
      條文，提及公務員之際均明文指臺灣地區公務員，顯然有
      意與大陸地區公務員為區別，而大陸地區之公務員既有別
      於臺灣地區公務員，亦不受我國相關公務元之人事法規規
      範，是大陸地區公務員非屬我國刑法所稱公務員至明，其
      職務上所掌文書，即非刑法所指公文書，縱使有登載不實
      ，行為人尚無構成刑法第214 條使公務員登載不實事項於
      公文書罪，是本件被告雖與甲○○、黃亞，共同使中國四
      川省成都市律政公證處承辦公務員將甲○○及黃亞結婚之
      不實事項，登載於結婚公證書，亦不能論被告以刑法第21
      4 條使公務員登載不實事項於公文書罪。
（三）高雄市政府警察局苓雅分局民權路派出所之大陸地區人民
      進入臺灣地區之保證書部分：甲○○前往警政單位辦理對
      保手續，前述「大陸地區人民進入臺灣地區保證書」，核
      其性質，係屬以被告之名義所做成之文書，雖其使承辦員
      警於「大陸地區人民進入臺灣地區保證書」上「對保或證
      明機關（構）簽註意見欄」登載「經詢保證人甲○○稱：
      渠與被保人黃亞係夫妻關係，願意完全負起保證人責任」
      ，有該保證書1 份在卷可參。惟按刑法第214 條明知不實
      之事項，而使公務員登載於其職務上所掌之文書罪，係以
      公務員所登載者為「不實之事項」為前提，本案被告既係
      以假結婚方式欲使黃亞非法入境臺灣地區，則被告為此保
      證書，自會向該管公務員稱其與黃亞係夫妻，該管公務員
      據實登載為：「經詢保證人甲○○稱：渠與被保人黃亞係
      夫妻關係，願意完全負起保證人責任」，與被告所稱內容
      相符，而非不實登載為：「甲○○與黃亞係夫妻關係」，
      其登載事項自無不實之可言。公訴意旨認被告此部分行為
      涉嫌使公務員登載不實罪，猶屬無稽。
（四）海基會結婚認證書部分：海基會所為之認證在於核驗中國
      四川省成都市律政公證處結婚公證書正本與副本相符，此
      觀諸卷附海基會證明書所載文字甚明（見偵卷第24頁），
      海基會所為之證明僅在於就甲○○所提出四川省公證處核
      發之結婚公證書是否確為四川省公證處所核發之事實進行
      認證而已，亦即僅就四川省結婚公證書之形式真正為認證
      ，至於甲○○與黃亞間是否確為真結婚之文書內容之實質
      真實部分，即不在上開海基會證明所要證明之範疇內並非
      認證甲○○與黃亞之婚姻是否屬實，即無所謂登載不實之
      情，從而，被告與甲○○共同委由不知情之成佩真，檢具
      上開大陸地區四川省成都市律政公證處出具之結婚公證書
      ，至海基會申請認證，並取得海基會出具之證明書，並不
      構成刑法第214 條使公務員登載不實事項於公文書罪。
（五）大陸地區人民進入臺灣地區之旅行證部分：按「大陸地區
      人民申請進入臺灣地區團聚、居留或定居者，應接受面談
      、按捺指紋並建檔管理之；未接受面談、按捺指紋者，不
      予許可其團聚、居留或定居之申請。其管理辦法，由主管
      機關定之。」台灣地區與大陸地區人民關係條例第10條之
      1 定有明文，而本件被告於大陸女子黃亞來台之際即95年
      8 月30日曾經接受境管局面談，甲○○則於黃亞來台前之
      95年6 月9 日、同年8 月2 日，分別接受高雄市政府警察
      局苓雅分局訪查及境管局面談，均有各該訪查、面談紀錄
      各1 份在卷可佐（參偵卷第32至39頁），足認入出境管理
      局對於大陸地區人民申請入境時，並非僅為形式審查一經
      申請人提出申請即予准許，而係具有實質之審查權限甚明
      。是以，被告與甲○○、黃亞共同以不實之事實，申請黃
      亞入境台灣地區，即須經主管機關為實質之審查以為准駁
      之決定，縱主管機關疏於審查，致使矇混通過，准許入境
      ，揆諸前揭判例意旨，被告與甲○○、黃亞雖有使承辦公
      務員於旅行證上登載不實事項，尚難認構成刑法第214 條
      使公務員登載不實之公文書罪之要件。
（六）綜上，被告上開行為因與刑法第214 條使公務員登載不實
      事項於公文書罪構成要件不符，是縱執上開文件行使，自
      不成立刑法第216 條、第214 條之行使使公務員登載不實
      之公文書罪；惟因檢察官疏未注意本件被告意圖營利而違
      反不得使大陸地區人民非法進入台灣地區之規定罪之犯罪
      時間應係於95年8 月30日即黃亞持上開中華民國臺灣地區
      旅行證，自高雄國際機場非法進入臺灣地區之際，斯時刑
      法業經刪除牽連犯規定，即與所訴被告行使使公務員登載
      不實罪間，核無牽連犯關係，惟起訴意旨誤認此部分與上
      開論罪科刑部分牽連犯之裁判上一罪關係，是就此部分爰
      不另為無罪之諭知。
五、據上論斷，應依刑事訴訟法第299 條第1 項前段、第300 條
    ，臺灣地區與大陸地區人民關係條例第79條第2 項，刑法第
    11條前段、第28條，判決如主文。
本案經檢察官丙○○到庭執行職務。
中　　華　　民　　國　　96　　年　　4 　　月　　26　　日
                  刑事第十三庭  審判長法  官   高思大
                                      法  官   方錦源
                                      法  官   戴韻玲
以上正本證明與原本無異。
如不服本判決，應於收受送達後10日內向本院提出上訴書狀。
中　　華　　民　　國　　96　　年　　4 　　月　　26　　日
                                      書記官   李春慧
